最高法院民事判決　　　　　　　　九十四年度台上字第二○號
　　上　訴　人　壬○○○
　　　　　　　　　　　　　路4.
　　　　　 　　 癸○○○
　　　　　　　　辛○○○
　　　　　　　　　　　　　路1.
　　　　　　　　庚○○○
　　　　　　　　　　　　　甲路.
　　　　　　　　丁 ○ ○
　　　　　　　　　　　　　19.
　　　　　　　　乙 ○ ○
　　　　　　　　　　　　　4 .
　　　　　　　　丙 ○ ○
　　　　　　　　　　　　　2 .
　　　　　　　　甲 ○ ○
　　　　　　　　　　　　　4 .
　　　　　　　　戊 ○ ○
　　　　　　　　　　　　　寮3.
　　共　　　同
　　訴訟代理人　嚴 庚 辰律師
　　被 上訴 人　己 ○ ○
　　　　　　　　　　　　　路3.
上列當事人間請求解除買賣契約事件，上訴人對於中華民國年九
十二年六月二十四日台灣高等法院台南分院第二審判決（九十二
年度上字第二二號），提起上訴，本院判決如下：
    主  文
原判決除假執行部分外廢棄，發回台灣高等法院台南分院。
    理  由
本件被上訴人主張：上訴人戊○○與其母陳儉因分別向伊借款新
台幣（下同）五百萬元及二百萬元並均提供土地設定抵押權在案
，茲因無法繳交利息與返還借款，乃由戊○○就其與上訴人壬○
○○、癸○○○、辛○○○、庚○○○、甲○○、丁○○、乙○
○、丙○○等九人（下稱戊○○等九人）共有坐落嘉義縣民雄鄉
○○段好收小段一○七－三地號土地應有部分共計十一分之九及
竹圍小段一○－二七地號土地應有部分共計二十二分之二十，分
別以每坪四萬六千元、二萬元之價格，於民國八十六年七月七日
由戊○○代表與伊分別簽訂買賣契約，並收受伊所交付之定金五
十萬元，及三十萬元。詎伊於事後發現系爭一○七－三地號土地
部分遭嘉義縣政府徵收，面積僅剩五四平方公尺之畸零地。另系
爭一○－二七地號土地戊○○等九人應有部分僅為二十二分之九
，戊○○因此另外提供同鄉○○○段一一七地號（下稱一一七地
號土地）○．四五六三公頃應有部分十二分之一之土地出售予伊
，以補一○七－三地號土地面積之不足，並於同年十二月八日另
行簽立上開土地之買賣契約，當日伊並交付定金三十萬元之支票
與戊○○收受。詎上開土地均因可歸責於戊○○等九人之事由而
給付不能，自應加倍返還定金等情。爰以起訴狀兼解除契約之意
思表示，求為命：(一)戊○○等九人應連帶給付伊一百六十萬元及
法定遲延利息；(二)戊○○應給付伊六十萬元及法定遲延利息之判
決（第一審判命戊○○等九人給付被上訴人五十萬元本息，駁回
被上訴人其餘之訴，兩造各就其敗訴部分提起第二審上訴）。戊
○○等九人則以：被上訴人於簽約當時，已知悉系爭一○七－三
地號土地被徵收之事實，一○－二七地號土地共有人陳茂喜應有
部分二分之一，伊等已取得其同意出售，並前往現場測量繪圖，
簽約時即告知被上訴人。系爭一一七地號土地，因訴外人何俊銘
表示欲向地主即訴外人何訪買受該地，再轉售予伊，惟事後何俊
銘無法取得所有權，伊雖與被上訴人簽訂買賣契約，惟未敢收取
定金，所收受之票款三十萬元係借款而非定金等語，資為抗辯。
原審廢棄第一審所為被上訴人敗訴部分之判決，改判如其上訴之
聲明，並駁回上訴人戊○○之上訴，無非以：系爭一○七－三地
號土地，面積原為五百二十四平方公尺，嘉義縣政府於八十六年
五月十二日徵收其中四百七十平方公尺，剩下五十四平方公尺，
以戊○○等九人應有部分共十一分之九計算僅剩面積四十四點一
八平方公尺，依兩造議定每坪四萬六千元計算，全部價金為六十
一萬四千五百六十元，竟收受被上訴人五十萬元定金，與常情有
違，被上訴人抗辯其事先不知系爭一○七－三地號土地遭縣政府
徵收乙節，係真實不虛。系爭一○－二七地號土地，戊○○等九
人共出售應有部分二十二分之二十，惟戊○○等九人尚未交付土
地，被上訴人亦未交付價金之事實，為兩造所不爭執，然戊○○
等九人應有部分合計僅二十二分之九，另二十二分之十一則為訴
外人陳茂喜所有，陳茂喜結證稱戊○○確向其洽購其應有部分之
土地，且測量好準備賣等語，可見戊○○迄仍未取得該應有部分
之所有權甚明。戊○○等九人既尚不能履行屬於陳茂喜應有部分
之出賣人義務，被上訴人復不願僅購買戊○○等九人應有部分之
二十二分之九，戊○○等九人在客觀上顯有給付不能情事。又系
爭一一七地號土地為訴外人何訪與其姊姊、姪子輩等人所共有，
其等應有部分各十二分之一，而何訪確於八十六年十月二十一日
代表張明輝等七人與訴外人何俊銘簽訂買賣契約，出售該筆土地
應有部分予何俊銘，並收取定金二萬元，嗣何俊銘與戊○○同至
張麗香代書事務所，表明由何俊銘將該買賣之土地出售予戊○○
，再由戊○○出售予被上訴人。嗣因何訪恐日後發生糾紛，乃與
何俊銘協議雙方間之買賣契約不成立，退還定金予何俊銘等情，
業據證人何訪、何俊銘、張麗香分別於偵查中證述甚詳。戊○○
既非系爭一一七地號土地所有權人，無法將土地所有權移轉予被
上訴人，系爭一一七地號土地與前述一○七－三地號及一○－二
七地號土地之買賣均屬給付不能，且給付不能責任均係可歸責於
出賣人戊○○及戊○○等九人，被上訴人因依民法第二百四十九
條第三款規定請求加倍返還定金，即屬有據等詞，為其判斷之基
礎。
惟按得心證之理由應記明於判決，民事訴訟法第二百二十二條第
四項定有明文。故法院依自由心證判斷事實之真偽時，所斟酌調
查證據之結果，其內容如何，與應證事實之關聯如何，以及取捨
之原因如何，如未記明於判決，即屬同法第四百六十九條第六款
所謂判決不備理由。查系爭一○七－三地號土地，戊○○應有部
分十一分之一曾因借貸關係於八十六年二月四日設定抵押權五百
萬元予被上訴人之子張景鳴，有該土地登記謄本可稽。被上訴人
於提起本件訴訟時亦主張，戊○○於八十六年一月三十一日向伊
借款五百萬元，提供系爭土地設定抵押權為擔保等語，證人即承
辦之代書張麗香供證兩造於訂約時曾談到系爭土地之徵收問題等
語在卷。倘系爭土地於徵收前確提供為被上訴人借款債權之擔保
，衡情徵收機關亦應通知抵押權人，則上訴人抗辯，訂約當時被
上訴人已知悉系爭土地被徵收情事，似非無據。倘被上訴人於訂
約時即知悉系爭一○七－三地號土地遭政府徵收，仍予買受，則
嗣後被上訴人再依民法第二百四十九條第三款規定請求上訴人等
加倍返還定金，是否應予准許，已非無再予研求之餘地。此外，
被上訴人主張，因系爭一○七－三地號土地，遭嘉義縣政府辦理
徵收，僅餘五四平方公尺，另筆一○－二七地號土地，戊○○等
九人應有部分未達二十二分之二十，戊○○稱願提供另筆一一七
地號土地應有部分十二分之一出賣予伊，以補一○七－三地號土
地之不足，雙方遂於八十六年十二月八日簽訂一一七地號土地之
買賣契約等語（一審卷第八頁）。倘兩造因前述二筆土地分別遭
徵收及應有部分不足，致買賣面積有短少之瑕疵，嗣後確已因戊
○○另提供一一七地號土地應有部分十二分之一出售予被上訴人
而獲得補正，則被上訴人是否仍得再以上開兩筆土地面積短少為
由，主張戊○○等九人應加倍返還定金，亦滋疑義，實情究竟如
何，原審疏未審認澄清，遽就此部分為戊○○等九人不利之判決
，殊嫌速斷。次查系爭一一七地號土地應有部分十二分之一，倘
被上訴人於訂約時，已知悉並非戊○○所有，而係約由戊○○向
訴外人何俊銘買受後轉讓，而何俊銘則係向訴外人何訪買受等情
，仍予買受，則嗣後因何訪怕發生糾紛而撤銷與何俊銘之買賣契
約，致戊○○無從履行系爭買賣契約，倘係不可歸責於上訴人，
則就此部分被上訴人是否得依民法第二百四十九條第三款規定，
請求其加倍返還定金，尚非無疑。末查戊○○等九人將一一七地
號土地應有部分十二分之一售與被上訴人之原因，如係因一○七
－三地號土地遭徵收致面積不足及一○－二七地號土地因其應有
部分不足二十二分之二十之故，則被上訴人於購買一○－二七地
號土地時已付定金三十萬元，而購買一一七地號土地既係補足一
○七－三地號及一○－二七地號二筆土地之不足面積，是否有再
給付定金之必要，亦待推敲。上訴論旨，指摘原判決不當，求予
廢棄，非無理由。
據上論結，本件上訴為有理由。依民事訴訟法第四百七十七條第
一項、第四百七十八條第二項，判決如主文。
中　　華　　民　　國　九十四　年　　一　　月　　六　　日
            最高法院民事第七庭
                審判長法官  許　朝　雄
                      法官  謝　正　勝
                      法官  劉　福　來
                      法官  鄭　玉　山
                      法官  吳　麗　女
      本件正本證明與原本無異
                          書  記  官
中　　華　　民　　國　九十四　年　　一　　月　 十八 　日
                                                  Ａ
